ACORDAO-COMPLETO-2468435

ACÓRDÃO 717/2021 ATA 10/2021 - PLENÁRIO

VISTOS, relatados e discutidos estes autos de Embargos de Declaração opostos pelo Sr. Cesar Augusto Goncalves contra o Acórdão 1269/2020-TCU-Plenário, por meio do qual o Tribunal julgou recurso de revisão interposto contra o Acórdão 2709/2017-TCU-Segunda Câmara (Relator Ministro Marcos Bemquerer Costa) .
ACORDAM os ministros do Tribunal de Contas da União, reunidos em Sessão do Plenário, ante as razões expostas pelo Relator, e com fundamento nos arts. 34, § 2º, da Lei 8.443/1992 e 287, § 3º, do RI/TCU, em:
9.1. conhecer dos Embargos de Declaração para, no mérito, rejeitá-los; e
9.2. dar ciência ao embargante e demais interessados a respeito do inteiro teor deste acórdão, informando que esta deliberação, acompanhada do Relatório e do Voto que a fundamentam, está disponível para consulta no endereço www.tcu.gov.br/acordaos.

Embargos de declaração contra acórdão que negou provimento a recurso de revisão interposto contra deliberação que julgou irregulares as contas do recorrente, com condenação em débito, em razão da impugnação de despesas dos recursos repassados à conta do Programa Dinheiro Direto na Escola  PDDE (exercício 2006) e do Programa Nacional de Apoio ao Transporte Escolar  Pnate (exercício 2008).

Prefeitura Municipal de Rio Preto da Eva - AM.

3. Recorrente: Anderson Jose de Sousa (XXX.737.082-XX).

13.1. Ministros presentes: Ana Arraes (Presidente), Walton Alencar Rodrigues, Benjamin Zymler, Augusto Nardes, Aroldo Cedraz, Raimundo Carreiro (Relator), Bruno Dantas e Jorge Oliveira.
13.2. Ministro-Substituto convocado: Marcos Bemquerer Costa.
13.3. Ministros-Substitutos presentes: Augusto Sherman Cavalcanti, André Luís de Carvalho e Weder de Oliveira.

ACORDAO-COMPLETO-2530097

Acórdão de Relação 576/2022 - Plenário

Acórdão de Relação

Anderson Jose de Sousa

RAIMUNDO CARREIRO

Ministro Raimundo Carreiro.

Adoto como Relatório a instrução produzida no âmbito da Secretaria de Recursos - Serur (peça 89) , a qual obteve a concordância do Diretor (peça 90) , por delegação de competência do Secretário da unidade, verbis:
INTRODUÇÃO
Cuida-se de embargos de declaração opostos por Anderson José de Sousa (peça 73) contra o Acórdão 1269/2020-TCU-Plenário (peça 62) , relator Min. Raimundo Carreiro, por meio do qual o Tribunal julgou recurso de revisão interposto contra o Acórdão 2709/2017-TCU-Segunda Câmara (peça 15) , relator Min. Marcos Bemquerer Costa. 
0. A deliberação embargada apresenta o seguinte teor:
VISTOS, relatados e discutidos estes autos de recurso de revisão, em Tomada de Contas Especial, interposto contra Acórdão 2709/2017-TCU-Segunda Câmara, por meio do qual foram julgadas irregulares as contas do Sr. Anderson José de Sousa, com imputação de débito, em virtude da impugnação de despesas dos recursos repassados ao Município de Rio Preto da Eva/AM, à conta do Programa Dinheiro Direto na Escola - PDDE, no exercício de 2006, e do Programa Nacional de Apoio ao Transporte Escolar - Pnate, no exercício de 2008,
ACORDAM os Ministros do Tribunal de Contas da União, reunidos em Sessão Plenária, diante das razões expostas pelo Relator, com fundamento nos artigos 32, inciso III, e 35 da Lei 8.443/1992 c/c os artigos 277, inciso IV, e 288 do RI/TCU, em:
9.1. conhecer do recurso de revisão interposto por Anderson José de Sousa, para, no mérito, negar-lhe provimento;
9.2. dar ciência desta deliberação ao recorrente; e
9.3. arquivar os presentes autos. 
HISTÓRICO
Trata-se de tomada de contas especial (TCE) instaurada pelo Fundo Nacional de Desenvolvimento da Educação (FNDE) , entidade vinculada ao Ministério da Educação, em desfavor do Sr. Anderson José de Souza, ex-prefeito do município de Rio Preto da Eva/AM, no quadriênio 2005-2008, em razão da impugnação de despesas realizadas com os recursos repassados à referida municipalidade, na modalidade fundo a fundo, à conta do Programa Dinheiro Direto na Escola (PDDE) , no exercício de 2006, e do Programa Nacional de Apoio ao Transporte Escolar (Pnate) , no exercício de 2008. 
0. Os recursos do PDDE destinavam-se à cobertura de despesas de custeio, manutenção e pequenos investimentos, relacionadas ao funcionamento e melhoria da infraestrutura física e pedagógica dos estabelecimentos de ensino beneficiários, conforme Resolução FNDE n. 27, de 14/7/2006 (peça 2, p. 10 e 14) . 
0. Já os recursos do Pnate objetivavam custear os serviços de transporte escolar aos alunos da educação básica pública residentes em área rural, visando garantir o acesso deles à educação, conforme Resolução FNDE n. 10, de 7/4/2008 (peça 2, p. 10 e 14) .
0. Os valores do PDDE foram transferidos por meio da Ordem Bancária 2005OB507428, de 21/12/2005, no valor de R$ 8.208,10 (peça 1, p. 5) , cujo crédito na conta corrente específica ocorreu em 23/12/2005 (peça 1, p. 80) .
0. As transferências à conta do Pnate importaram em R$ 239.435,44 e foram feitas por meio das Ordens Bancárias abaixo indicadas, sob o amparo da Resolução CD/FNDE n. 010, de 7/4/2008:
	Ordem Bancária (OB) - peça 1, p. 13
	Valor (R$) 
	Crédito na conta 
 (peça 1, p. 49-50) 

	OB20080B600018, de 9/4/2008 
	31.201,10 
	11/4/2008

	OB20080B600105, de 18/4/2008
	31.201,10
	23/4/2008

	OB20080B600168, de 3/6/2008
	25.313,35
	5/6/2008

	OB20080B600324, de 26/6/2008
	25.313,35
	30/6/2008

	OB20080B600428, de 29/7/2008
	25.313,35
	31/7/2008

	OB20080B600518, de 2/9/2008
	25.313,35
	4/9/2008

	OB20080B600594, de 30/9/2008
	25.313,35
	27/10/2008

	OB20080B600659, de 31/10/2008
	25.313,35
	4/11/2008

	OB20080B600748, de 28/11/2008
	25.313,35
	2/12/2008

0. A prestação de contas dos valores recebidos do PDDE/2006 foi feita mediante os elementos acostados à peça 1, p. 73, 77-89, 91-92 e 103-105, tendo sido reprovada em razão da não comprovação dos bens e materiais declarados como adquiridos. Já a prestação de contas do Pnate/2008, juntada à peça 1, p. 175-249, teve rejeitada a importância de R$ 62.242,00, em razão da falta de documentos comprobatórios demonstrando as despesas alegadas, conforme relatado no Acórdão 2042/2010-TCU-Segunda Câmara, também relatadas no documento intitulado Informação n. 210/2013-DAESP/COPRAC/CGCAP/DIFIN/FNDE (peça 1, p. 346-356) , e Informação n. 142/2015DIREC/COTTCEC/CGCAP/DIFIN/FNDE (peça 2, p. 5-19) .
0. Em vista do exposto, a TCE foi instaurada, sendo o débito quantificado de R$ 71.144,35, conforme demonstrado no Relatório de TCE (peça 2, p. 12-34) , tendo por responsável o Sr. Anderson José de Souza.
0. O Controle Interno reconheceu a existência do débito (peça 2, p. 48-51) e certificou a irregularidade das contas (peça 1, p. 135-140) . Em pronunciamento próprio, a autoridade ministerial atestou ter tomado conhecimento das conclusões contidas nos documentos retro (peça 2, p. 54) .   
0. Na Secex-PI, o processo recebeu a instrução preliminar acostada à peça 4, que também responsabilizou o Sr. Anderson José de Souza pelas irregularidades investigadas na TCE, e, por isso, propôs a sua citação. 
0. A citação proposta foi levada a cabo por meio do Ofício 606/2016-TCU/SECEX-PI, de 16/6/2016 (peça 8) , entregue no destino, conforme demonstra o Aviso de Recebimento (AR) que compõe a peça 9.
0. No entanto, apesar de devidamente notificado, o Sr. Anderson José de Souza deixou transcorrer in albis o prazo que lhe foi conferido, sem recolher o débito quantificado no processo e sem oferecer a esta Corte suas alegações de defesa, caracterizando a revelia prevista no art. 12, § 3º, da Lei 8.443/1992. 
0. O Tribunal, ao proferir o Acórdão 2709/2017-TCU-Segunda Câmara, julgou irregulares as contas do Sr. Anderson José de Souza, condenando-o ao pagamento do débito apurado e da multa prevista nos arts. 19, caput, e 57 da Lei 8.443/1992, no valor de R$ 10.000,00 (peça 15) .
0. Inconformado, o Sr. Anderson Jose de Sousa interpôs recurso de revisão (peças 41-44) . 
0. O Tribunal, ao proferir o Acórdão 1269/2020-TCU-Plenário, conheceu do recurso de revisão interposto, para, no mérito, negar-lhe provimento (peça 62) .
0. Nesta oportunidade, examinam-se embargos de declaração opostos pelo Sr. Anderson Jose de Sousa (peça 73) .
EXAME DE ADMISSIBILIDADE	
Reitera-se o exame preliminar de admissibilidade (peça 76) , que concluiu pelo conhecimento dos embargos de declaração opostos por Anderson Jose de Sousa, com fulcro no artigo 34, § 2º, da Lei 8.443, de 1992 e no artigo 287, § 3º, do RI/TCU, suspendendo-se os efeitos do item 9.1 do Acórdão 1269/2020-TCU-Plenário.
0. O Juízo da 4ª Vara Federal Cível da Seção Judiciária do Distrito Federal, nos autos do Procedimento Comum Cível 1049348-86.2020.4.01.3400, proposto por Anderson José de Souza contra a União, deferiu o pedido de antecipação da tutela, "para suspender os efeitos eleitorais (inelegibilidade) dos acórdãos do TCU que deliberaram as Tomadas de Contas Especiais nº s TCs Processo 003.372/2014-6, Processo 017.381/2013-4, Processo 029.934/2015-0 e Processo 034.954/2015-5. Ficam também suspensos os débitos advindos das referidas Tomadas de Contas, vedada a inclusão do nome do autor no Cadastro de Contas Julgadas Irregulares (Cadirreg) " (peças 78-79) .
0. Em relação ao fato acima descrito, tem-se que, pelo princípio da independência das instâncias, esta Corte não se vincula aos juízos proferidos pelas instâncias judiciais, somente podendo rever seu posicionamento em face de sentença absolutória no juízo criminal fundada no reconhecimento da inexistência material do fato ou na negativa de autoria (Acórdão 940/2019-TCU-Segunda Câmara, Min. Aroldo Cedraz, 6.903/2018-TCU-2ª Câmara, Min. Ana Arraes e 131/2017-TCU-Plenário, Min. Walton Alencar Rodrigues) .
EXAME DE MÉRITO
Delimitação
0. Constitui objeto dos embargos de declaração definir se existe contradição e obscuridade nos fundamentos do Acórdão 1269/2020-TCU-Plenário.  
Da análise da contradição e obscuridade do acórdão embargado 
O embargante defende que, face às contradições e obscuridades havidas no Acórdão 1269/2020-TCU-Plenário, deve ser reconhecida a ocorrência da prescrição por parte do TCU. Nesse sentido, apresenta as seguintes alegações (peça 73, p. 2-11) : 
a) o acórdão apresenta contradições e obscuridades;
b) no acórdão embargado, conclui-se que, naquela situação concreta, transcorreu menos de dez anos desde os fatos em julgamento até a interrupção da prescrição e desta até a prolação do acórdão sancionatório, não ocorrendo a prescrição da pretensão punitiva por parte do TCU, relativamente ao Pnate/2008, segundo as balizas do Acórdão 1441/2016-TCU-Plenário;
c) embora os fundamentos da decisão embargada tenham sido no sentido de que a Lei 9.873/1999 não se aplicaria ao Tribunal e sim as disposições do Código Civil, uma vez o órgão não exercer poder de polícia, mas sim atividade de controle externo, tal argumentação, por si só, não é suficiente para afastar a sua aplicação, pois, além de ser norma de direito público, a Lei 9.873/1999 estabelece claramente o prazo quinquenal para a consolidação da prescrição;
d) recentemente o STF reconheceu a aplicação da prescrição quinquenal, com a aplicabilidade da Lei 9.873/1999; tal fato fora reforçado na recente análise do Mandado de Segurança 35971TP/DF, em decisão da lavra do Ministro Marco Aurélio, firmada no dia 14/2/2019;
e) a Lei 9.873/1999 trata especificamente do prazo de prescrição para o exercício de ação punitiva pela Administração Pública Federal, direta e indireta; se há uma lei específica que trata exatamente do prazo prescricional da pretensão punitiva para administração pública federal, não seria razoável a busca por outras normas que não tratam especificamente do assunto, mas que apenas de forma pontual abordam a temática;
f) a prescrição quinquenal dos processos de tomada de contas especial, em trâmite no TCU, tendo como marco inicial a data da ocorrência do fato, com fulcro na interpretação analógica da Lei 9.873/1999, seria a melhor interpretação a ser aplicada, além de seguir a tendência implementada pelo STF;
g) há obscuridade e contradição nas decisões deste Tribunal de Contas da União que vão em desencontro às decisões do Supremo Tribunal Federal que tratam da prescrição; 
h) nos fundamentos do acordão embargado, houve a afirmação que a partir do marco inicial (abril/2008) , fluíram pouco mais de oito anos até a formalização do ato, nos seguintes termos: "A partir do marco inicial (abril/2008) , fluíram pouco mais de oito anos até a formalização do ato que interrompeu a contagem (24/5/2016) ; reiniciando-se aí a contagem, menos de um ano se passou até a prolação do acórdão sancionatório (Sessão de 21/3/2017) "; dada a afirmação que decorreu mais de 8 anos até a formalização dos atos, entende-se que houve a prescrição; e
i) demonstradas as omissões e contradições havidas no acórdão, deve ser deferido o pedido de reconhecimento da prescrição.
Análise
Inicialmente, informa-se que os embargos de declaração se prestam, em regra, a expungir da decisão embargada eventuais vícios de omissão, contradição ou obscuridade. No caso sob exame, o embargante alega contradição e obscuridade na deliberação recorrida. 
0. A contradição e obscuridade alegadas decorreriam das decisões do STF antagônicas ao entendimento do Tribunal relacionado ao instituto da prescrição. Isso porque o TCU vinha aplicando os critérios definidos no Acórdão 1441/2016-TCU-Plenário, que, em incidente de uniformização de jurisprudência, orientou-se pela aplicação do Código Civil. Por este acórdão, em linhas gerais, a prescrição subordina-se ao prazo geral de dez anos (CC, art. 205) , contado a partir da data da ocorrência do fato e interrompido pelo ato que ordenar a citação, a audiência ou a oitiva da parte.
0. A doutrina e a jurisprudência admitem a oposição de embargos de declaração com o fim de arguir matérias de ordem pública que não foram tratadas na decisão embargada, mesmo que elas não tenham sido suscitadas anteriormente nos autos. Esse entendimento decorre do fato de que não existe preclusão das questões de ordem pública, as quais podem ser conhecidas em qualquer tempo e grau de jurisdição, independentemente de arguição das partes. É um poder dever do julgador se pronunciar sobre essas questões, de modo que, existindo alguma matéria de ordem pública nos autos que deixou de ser apreciada, ocorre a omissão (nessa linha cita-se, do STJ, os Embargos de Declaração no REsp 1717019/RJ, e, deste Tribunal, o Acórdão 1.195/2009-TCU-1ª. Câmara, rel. Min. Valmir Campelo, e o Acórdão 271/2019-TCU-Plenário, rel. Min. Bruno Dantas) .
0. Atualmente, essa possibilidade está, inclusive, positivada no Novo Código de Processo Civil Brasileiro, conforme leciona Teresa Arruda Alvim (Embargos de Declaração [livro eletrônico]: como se motiva uma decisão judicial. 3ª ed. São Paulo: Thomson Reuters Brasil, 2018) :
De rigor, os embargos de declaração se prestam a levar a que o juiz faça o que já deveria ter feito.
Os embargos de declaração são um recurso de fundamentação vinculada, o que significa que só pode o recorrente alegar, nos embargos de declaração, omissão, obscuridade e contradição. No CPC de 2015 os embargos de declaração têm também como hipótese de cabimento alertar o juízo acerca do vício relativo à matéria de ordem pública (art. 1.022, II) ou levá-lo a corrigir erros materiais (art. 1.022, III) .
A interposição dos embargos, nesses casos, não constituirá mais em exceção, construída pela doutrina e aceita pelos tribunais brasileiros, mas de hipótese de cabimento decorrente de lei expressa.
0. Dito isso, observa-se que os argumentos ora apresentados, por tratarem de matéria de ordem pública (prescrição) , são passíveis de análise em sede de embargos de declaração. Resta verificar se são procedentes.
Da prescrição
No exame da prescrição, a Serur tem adotado os entendimentos detalhados nas peças 85 e 88, que contém estudo e pronunciamentos anteriores da secretaria sobre o tema. Nessas manifestações, estão desenvolvidas as seguintes premissas, que serão utilizadas no presente exame:
a) ao julgar o RE 636.886, o STF conferiu nova interpretação ao art. 37, § 5º, da Constituição Federal, fixando a tese de que "é prescritível a pretensão de ressarcimento ao erário fundada em decisão de Tribunal de Contas";
b) as pretensões punitiva e de ressarcimento devem observar o mesmo regime na atividade de controle externo, dado o objetivo comum da prescrição, de fixar prazo para o Tribunal de Contas agir, para caracterizar o ilícito, identificar seu autor, dimensionar as consequências da conduta e impor as consequências legais, independentemente de tais consequências terem natureza punitiva ou ressarcitória; e
c) até que sobrevenha norma específica, entende-se que a prescrição das pretensões punitiva e de ressarcimento, no processo de controle externo, deve observar o regime da Lei 9.873/1999, na linha dos recentes pronunciamentos do STF a respeito. Assim, sem prejuízo de se realizar o exame da prescrição também segundo o prazo decenal previsto no Código Civil, o critério adotado, na formulação da proposta de encaminhamento, será o da Lei 9.873/1999.
0. As manifestações da Serur juntadas à peça 85 foram elaboradas quando ainda não estava disponibilizado o inteiro teor do acórdão do RE 636.886. Em nova análise após a publicação da decisão (DJe de 24/6/2020) , inclusive mediante o cotejo com os demais votos proferidos no julgamento, conclui-se pela subsistência das premissas indicadas acima, cabendo destacar dois aspectos relevantes.
0. O primeiro diz respeito à ressalva aos atos dolosos de improbidade. Observa-se que tanto na manifestação do TCU, como amicus curiae (peça 35 do RE 636.886) , como na manifestação do Ministério Público Federal na condição de fiscal da ordem jurídica (peça 38) , o tema 897 foi invocado com o fim de preservar a atuação dos tribunais de contas no caso de prejuízos causados dolosamente, mediante condutas típicas de improbidade administrativa. Todavia, o pedido não foi acolhido. No ponto, não houve divergência quanto ao entendimento do relator, de que "as razões que levaram a maioria da Corte a estabelecer excepcional hipótese de imprescritibilidade, no tema 897, não estão presentes em relação as decisões do Tribunal de Contas que resultem imputação de débito ou multa".
0. O segundo aspecto diz respeito à não incidência do Código Civil no regime de prescrição do ressarcimento. Nos votos em que a questão do prazo prescricional foi abordada, a referência foi sempre ao prazo quinquenal, usualmente adotado pelas normas de direito público.
0. Com essas explicações adicionais, passa-se à análise da prescrição no caso em exame, considerando-se as premissas indicadas anteriormente. 
Análise da prescrição segundo os critérios do Acórdão 1441/2016-TCU-Plenário
0. No que se refere à pretensão punitiva, o TCU tem tradicionalmente aplicado os critérios definidos no Acórdão 1441/2016-TCU-Plenário, que, em incidente de uniformização de jurisprudência, orientou-se pela aplicação do Código Civil. Por este acórdão, em linhas gerais, a prescrição subordina-se ao prazo geral de dez anos (CC, art. 205) , contado a partir da data da ocorrência do fato e interrompido pelo ato que ordenar a citação, a audiência ou a oitiva da parte.
0. Entre outras razões que justificaram a adoção desse critério destaca-se a de que o citado dispositivo constitui uma cláusula geral a ser empregada sempre que a pretensão for prescritível, apesar de a lei não estabelecer um prazo específico, como na hipótese.
0. A jurisprudência do TCU assentou que, nos casos de não comprovação da regular aplicação de recursos federais repassados mediante transferências fundo a fundo, a data limite para entrega da prestação de contas final ou a data da efetiva entrega antecipada assinala o marco inicial da contagem do prazo de prescrição da pretensão punitiva do TCU (Acórdão 11930/2020-TCU-2ª. Câmara, rel. Min. Marcos Bemquerer) . 
0. Destaque-se que os recursos do PDDE/2006 foram transferidos em 21/12/2005, sendo, portanto, reprogramado para 2006, com data de prestação de contas prevista até 28/02/2007 (peça 2, p. 10) . Como a entrega da prestação de contas antecedeu o fim do prazo, considera-se o que ocorreu primeiro para fins de contagem de prazo prescricional.
0. A prestação de contas dos valores recebidos do PDDE/2006 foi feita mediante os elementos acostados à peça 1, p. 73, 77-89, 91-92 e 103-105, e a prestação de contas do Pnate/2008 foi juntada à peça 1, p. 175-249. 
0. Aplicando o precedente ao caso em exame, há de se ter como termo inicial da prescrição, em relação ao PDDE/2006, o dia 6/7/2006, e, em relação ao Pnate/2008, o dia 6/5/2009, datas em que as contas foram recebidas no Ministério da Educação/FNDE (peça 1, p. 75 e 175) . E o ato que ordenou a citação da parte ou despacho do relator e interrompe a prescrição ocorreu na data de 24/5/2016 (peças 4-6) , reiniciando-se sua contagem a partir de tal ato (Código Civil, art. 202, inc. I e parágrafo único) . 
0. Considerando a premissa de que as pretensões punitiva e de ressarcimento se submetem ao mesmo regime, conclui-se que estas não estariam prescritas, caso fossem adotados, para ambos os fins, os parâmetros definidos no Acórdão 1441/2016-TCU-Plenário.
0. No entanto, quanto ao PDDE/2006, o Acórdão embargado considerou prescrita a pretensão punitiva do TCU. Veja-se excerto do voto à peça 63, p. 1-2:
7.	No caso concreto, conforme registrado pela unidade técnica, a prescrição da pretensão punitiva foi corretamente reconhecida somente em relação à irregularidade ocorrida em 2006 (PDDE) , não sendo devida em relação aos fatos associados à execução do Pnate no exercício de 2008 consoante se observa do trecho do Voto Condutor do Relator, Ministro Marcos Bemquerer Costa, na decisão recorrida, reproduzido abaixo: 
9. Em relação à pretensão punitiva, é entendimento do Plenário desta Casa que está subordinada ao prazo geral de prescrição indicado no art. 205 do Código Civil (dez anos) , contado a partir do fato gerador, e que o ato que ordenar a citação, a audiência ou oitiva da parte interrompe a prescrição, nos termos do art. 202, inciso I, do Código Civil (Acórdão 1441/2016-TCU-Plenário) . 
10. Desse modo, como apontado pela unidade técnica, houve, no presente caso, a fluência do prazo prescricional de dez anos em relação à multa de que trata a Lei 8.443/1992 quanto ao fato irregular ocorrido em 26/04/2006 (peça 1, p. 82) , visto que o ato que ordenou a citação do responsável se deu em 24/05/2016 (peça 6) . 
11. Não obstante, cabe aplicar a mencionada multa ao ex-gestor no que concerne às ocorrências acontecidas, em 2008, na utilização dos recursos do Pnate.
0. Atente-se que o marco inicial (fato gerador) adotado pela decisão a quo foi a data do fato ilícito (peça 1, p. 80 e peça 59, p. 7-9) e não a data de entrega da prestação de contas (peça 1, p. 73-75) , por isso a falta de equivalência nos resultados. Como não pode haver reformatio in pejus no âmbito de embargos de declaração, mantém-se o entendimento quanto à prescrição da multa que seria aplicada sobre o valor original de R$ 8.207,20 (peça 1, p. 5) (PDDE/2006) .
 
Análise da prescrição pelo regime da Lei 9.873/1999 
0. Adotando-se as premissas fixadas na Lei 9.873/1999, ao caso em exame, conforme requer o recorrente e de acordo com as premissas destacadas, tem-se que mesmo considerando-se o prazo geral de cinco anos, observa-se que não teria ocorrido a prescrição quinquenal. Para tanto, é preciso considerar os seguintes parâmetros:
a) Termo inicial: 
0. A Lei 9.873/1999, art. 1º, parte final, traz previsão expressa a respeito do início do prazo em se tratando de infração de caráter permanente ou continuado. Nesta hipótese, a prescrição começa a correr não da data de cada fato, e sim "do dia em que tiver cessado" a permanência ou a continuidade.
0. Na hipótese em exame, estão presentes os requisitos típicos de uma infração permanente, uma vez que o débito atribuído ao recorrente decorre da impugnação de despesas dos recursos repassados ao Município de Rio Preto da Eva/AM, à conta do Programa Dinheiro Direto na Escola - PDDE, no exercício de 2006, e do Programa Nacional de Apoio ao Transporte Escolar - Pnate, no exercício de 2008. 
0. No regime da Lei 9.873/1999, a prescrição do ressarcimento só começa a fluir do momento em que forem prestadas as contas  (ou a partir da data da primeira medida de apuração dos fatos) , como enfatizado pelo STF no voto do ministro Roberto Barroso, no MS 32.201, assim como no voto do ministro Gilmar Mendes, no RE 636.886, já que a omissão no dever de prestar contas é conduta omissiva e, como tal, permanente por excelência. 
0. Considerando que, no presente caso, houve prestação de contas, o prazo prescricional começou a fluir, em relação ao PDDE/2006, em 6/7/2006, e em relação ao Pnate/2008, em 6/5/2009, datas em que as contas foram recebidas no Ministério da Educação/FNDE (peça 1, p. 75 e 175) .
b) Prazo:
0. A Lei 9.873/1999 apresenta um prazo geral, de cinco anos (art. 1º) , e um prazo especial, previsto no art. 1º, § 2º, a saber: "quando o fato objeto da ação punitiva da Administração também constituir crime, a prescrição reger-se-á pelo prazo previsto na lei penal".
c) Interrupções por atos inequívocos de apuração dos fatos:
0. No regime da Lei 9.873/1999, a prescrição se interrompe "por qualquer ato inequívoco, que importe apuração do fato" (art. 2º, II) . Interrompendo a prescrição, ocorreram os seguintes atos apuratórios: 
1) em 5/9/2007, com a análise da prestação de contas do PDDE/2006 (peça 1, p. 93) ; 
2) em 7/11/2013, com a análise da prestação de contas do PNATE/2008 (peça 1, p. 346-356) ; 
3) em 25/3/2015, com o relatório do tomador de contas (peça 2, p. 10-34) ;
4) em 24/5/2016, com a análise inicial pelo TCU do presente processo para apuração dos fatos e julgamento pelo tribunal de contas (peças 4-6) . 
d) Interrupções pela citação dos responsáveis:
7.18.	A prescrição também é interrompida "pela notificação ou citação do indiciado ou acusado, inclusive por meio de edital", nos termos do art. 2º, I, da Lei 9.873/1999. E, no regime dessa lei, a interrupção se dá pela citação propriamente dita, e não pelo despacho que a ordena. Com esse fundamento, houve a interrupção em:
1) 5/8/2008, por meio de Notificação DIPRA 57637/PDDE (peça 2, p. 26) ;
2) 5/7/2010, por meio do Ofício n° 1300/2010 (peça 2, p. 28) ;
3) 5/10/2012, por meio do Ofício n° 1480/2012 (peça 2, p. 28) ; 
4) 19/11/2012, por meio do Edital de Notificação n° 59 (peça 2, p. 28) ;
5) 14/11/2013, por meio do Ofício n° 394/2013 (peça 2, p. 28) ;
6) 20/1/2014, por meio do Edital de Notificação n° 05 (peça 2, p. 28) ; 
7) 9/8/2016, por meio do Ofício 0606/2016-TCU/SECEX-PI (peças 8-9) .
e) Interrupção pela decisão condenatória recorrível:
7.19.	Por fim, a prescrição também se interrompe "pela decisão condenatória recorrível" (art. 2º, III, da Lei 9.873/1999) . Com esse fundamento, houve a interrupção em 21/3/2017, data da sessão em que foi proferido o acórdão condenatório (peça 15) . Essa interrupção é relevante por estabelecer prazo para julgamento do recurso.
f) Da prescrição intercorrente:
7.20.	Nos termos do art. 1º, § 1º, da Lei 9.873/1999, opera-se a prescrição intercorrente se o processo ficar paralisado por mais de três anos, aguardando "julgamento ou despacho".
7.21.	Note-se que há uma correlação entre essa hipótese e as causas de interrupção da prescrição do art. 2º. Com efeito, uma vez interrompida a prescrição por alguma das hipóteses do art. 2º, o processo não pode ficar inativo, sem qualquer inovação processual relevante, por mais de três anos. 
7.22.	Trata-se de prazo específico, não se aplicando nem o prazo geral de cinco anos nem o prazo especial, da lei penal (§ 2º) . A finalidade da prescrição intercorrente, com seu prazo próprio, é a de assegurar a eficiência e celeridade nas apurações administrativas. Seria contrário a essa finalidade a paralisação injustificada do processo por período maior que o triênio estabelecido para a hipótese.
7.23.	A extrapolação do prazo de três anos, sem inovação relevante no processo, pode configurar negligência. Por isso, além de se operar a prescrição, deve-se promover a "apuração da responsabilidade funcional decorrente da paralisação, se for o caso".
7.24.	Especificamente quanto a esta TCE, verifica-se, pelos dados que constam dos autos destacados acima, que não ocorreu a prescrição intercorrente.
g) Conclusão:
7.25.	Independentemente da existência de outras causas interruptivas não elencadas acima (citações no âmbito administrativo, tentativas de solução conciliatória, etc.) , cujo levantamento não se fez necessário, observa-se, pelos eventos indicados, que não transcorreu prazo suficiente para se operar a prescrição, tomando-se por referência a Lei 9.873/1999.
7.26.	Além disso, levando em consideração o prazo estabelecido no Código Civil e utilizado pelo paradigmático Acórdão 1441/2016-TCU-Plenário, bem como a data de entrega da prestação de contas (peça 1, p. 73-75) como marco inicial para contagem do prazo, também não teria ocorrido prescrição, no caso concreto.
7.27.	Partindo-se da premissa de que a pretensão reparatória segue as mesmas balizas, enquanto não houver norma específica a respeito, a demonstração de que se operou a prescrição punitiva impõe, como consequência, a conclusão de que também é viável a condenação ao ressarcimento do prejuízo ao erário apurado nos autos.
7.28.	Não há que se cogitar, portanto, de contradição ou obscuridade nos fundamentos do Acórdão 1269/2020-TCU-Plenário  (peça 62) . 
CONCLUSÃO
9.	Das análises anteriores, conclui-se inexistir contradição ou obscuridade na decisão embargada. Além disso demonstrou-se diante da análise da prescrição nos dois regimes jurídicos, Código Civil e Lei 9873/1999, que esta não ocorreu no presente caso concreto. 
PROPOSTA DE ENCAMINHAMENTO
10.	Ante o exposto, submete-se à consideração superior a presente análise dos embargos de declaração opostos por Anderson Jose de Souza contra o Acórdão 1269/2020-TCU-Plenário, propondo-se, com fundamento nos arts. 32, inciso II, e 34, da Lei 8.443/1992:
a)  conhecer e, no mérito, rejeitá-los; e
b) dar ciência da deliberação que vier a ser prolatada ao embargante e demais interessados.
	É o Relatório.

Alessandra Rodrigues Bernardes Oshiro (16069/OAB-DF) e outros, representando Anderson Jose de Sousa.

Subprocurador-Geral Lucas Rocha Furtado.

TOMADA DE CONTAS ESPECIAL. NÃO COMPROVAÇÃO DE DESPESAS COM RECURSOS DO PROGRAMA DINHEIRO DIRETO NA ESCOLA (EXERCÍCIO 2006) E DO PROGRAMA NACIONAL DE TRANSPORTE ESCOLAR (EXERCÍCIO DE 2008). CONTAS IRREGULARES, DÉBITO E MULTA. RECURSO DE REVISÃO. ELEMENTOS INSUFICIENTES PARA INFIRMAR A DECISÃO RECORRIDA. NEGATIVA DE PROVIMENTO. EMBARGOS DE DECLARAÇÃO. CONHECIMENTO. AUSÊNCIA DE OMISSÃO, CONTRADIÇÃO OU OBSCURIDADE. EMBARGOS CONHECIDOS E REJEITADOS. COMUNICAÇÕES.

TOMADA DE CONTAS ESPECIAL (TCE)

Secretaria de Recursos (Serur).

Em exame Embargos de Declaração opostos por Anderson José de Sousa (peça 73) em face do Acórdão 1269/2020-TCU-Plenário (peça 62) , de minha relatoria, prolatado nos seguintes termos:
VISTOS, relatados e discutidos estes autos de recurso de revisão, em Tomada de Contas Especial, interposto contra Acórdão 2709/2017-TCU-Segunda Câmara [Relator Ministro Marcos Bemquerer Costa], por meio do qual foram julgadas irregulares as contas do Sr. Anderson José de Sousa, com imputação de débito, em virtude da impugnação de despesas dos recursos repassados ao Município de Rio Preto da Eva/AM, à conta do Programa Dinheiro Direto na Escola - PDDE, no exercício de 2006, e do Programa Nacional de Apoio ao Transporte Escolar - Pnate, no exercício de 2008, 
ACORDAM os Ministros do Tribunal de Contas da União, reunidos em Sessão Plenária, diante das razões expostas pelo Relator, com fundamento nos artigos 32, inciso III, e 35 da Lei 8.443/1992 c/c os artigos 277, inciso IV, e 288 do RI/TCU, em:
9.1. conhecer do recurso de revisão interposto por Anderson José de Sousa, para, no mérito, negar-lhe provimento; 
9.2. dar ciência desta deliberação ao recorrente; e 
9.3. arquivar os presentes autos.
2.	Em síntese, o Sr. Anderson José de Sousa, ora embargante, alega a existência de contradições e obscuridades que suscitariam a ocorrência da prescrição por parte do TCU. A essência dos argumentos pode ser extraída do trecho da peça recursal abaixo reproduzido (peça 73, p. 9-10) :
Destarte, a prescrição quinquenal dos Processos de Tomada de Contas Especial, em trâmite no TCU, tendo como marco inicial a data da ocorrência do fato, com fulcro na interpretação analógica da lei 9.873/99, seria, ao nosso sentir e ressalvando os entendimentos contrários, a melhor interpretação a ser aplicada para a temática, além de seguir a tendência implementada pela Corte Suprema pátria, nas decisões acima mencionadas.
Em dito isso, a obscurosidade e contradição encontram-se nos inúmeros julgados posterior as decisões do ano de 2016 pelo Supremo Tribunal Federal, que vão em desencontro com as decisões deste Tribunal de Contas da União, que foram dadas antes do ano de 2016.
Cabe reforçar que na redação do Acordão, houve a afirmação que a partir do marco inicial (abril/2008) , fluíram pouco mais de oito anos até a formalização do ato, como segue abaixo:
"A partir do marco inicial (abril/2008) , fluíram pouco mais de oito anos até a formalização do ato que interrompeu a contagem (24/5/2016) ; reiniciando-se aí a contagem, menos de um ano se passou até a prolação do acórdão sancionatório (Sessão de 21/3/2017) . 
Dessa forma, dada a afirmação que decorreu mais de 8 anos até a formalização dos atos, estando consubstanciados nas decisões do Supremo Tribunal Federal, entendemos que houve a prescrição.
3.	Em exame dos argumentos, a Secretaria de Recursos - Serur (peça 89) propôs o conhecimento e rejeição dos embargos, a partir das seguintes conclusões:
7.25. Independentemente da existência de outras causas interruptivas não elencadas acima (citações no âmbito administrativo, tentativas de solução conciliatória, etc.) , cujo levantamento não se fez necessário, observa-se, pelos eventos indicados, que não transcorreu prazo suficiente para se operar a prescrição, tomando-se por referência a Lei 9.873/1999.
7.26. Além disso, levando em consideração o prazo estabelecido no Código Civil e utilizado pelo paradigmático Acórdão 1441/2016-TCU-Plenário, bem como a data de entrega da prestação de contas (peça 1, p. 73-75) como marco inicial para contagem do prazo, também não teria ocorrido prescrição, no caso concreto.
7.27. Partindo-se da premissa de que a pretensão reparatória segue as mesmas balizas, enquanto não houver norma específica a respeito, a demonstração de que se operou a prescrição punitiva impõe, como consequência, a conclusão de que também é viável a condenação ao ressarcimento do prejuízo ao erário apurado nos autos.
7.28. Não há que se cogitar, portanto, de contradição ou obscuridade nos fundamentos do Acórdão 1269/2020-TCU-Plenário (peça 62) .
CONCLUSÃO
9. Das análises anteriores, conclui-se inexistir contradição ou obscuridade na decisão embargada. Além disso demonstrou-se diante da análise da prescrição nos dois regimes jurídicos, Código Civil e Lei 9873/1999, que esta não ocorreu no presente caso concreto. 
4.	Manifesto desde já minha integral concordância com o posicionamento da Serur (peça 89) , cujos fundamentos adoto como razões de decidir, sem prejuízo dos destaques a seguir.
5.	De início, ratifico o exame preliminar de admissibilidade levado a efeito pela Secretaria de Recursos (peça 76) , no sentido de que os presentes embargos preenchem os requisitos de admissibilidade que lhes são aplicáveis, razão pela qual podem ser conhecidos.
6.	Conforme demonstrado na minudente análise proferida pela Serur (peça 89) , realizada sob as principais vertentes de interpretação sobre o tema, não ocorreu prescrição no presente caso concreto, seja pela regime jurídico da Lei 9.873/1999 (prazo geral de 5 anos) , como defende o recorrente, seja pelo Código Civil (prazo geral de 10 anos) , conforme critérios aplicados pelo TCU para a avaliação da pretensão punitiva (Acórdão 1441/2016-TCU-Plenário; Relator Ministro Benjamin Zymler) .
7.	Especificamente sob o critério da Lei 9.873/1999, considerada pelo recorrente como a melhor interpretação do tema, reproduzo, pela pertinência, o seguinte trecho da análise da Serur (peça 89) :
Análise da prescrição pelo regime da Lei 9.873/1999 
7.14. Adotando-se as premissas fixadas na Lei 9.873/1999, ao caso em exame, conforme requer o recorrente e de acordo com as premissas destacadas, tem-se que mesmo considerando-se o prazo geral de cinco anos, observa-se que não teria ocorrido a prescrição quinquenal. Para tanto, é preciso considerar os seguintes parâmetros:
Termo inicial: 
7.15. A Lei 9.873/1999, art. 1º, parte final, traz previsão expressa a respeito do início do prazo em se tratando de infração de caráter permanente ou continuado. Nesta hipótese, a prescrição começa a correr não da data de cada fato, e sim "do dia em que tiver cessado" a permanência ou a continuidade.
7.16. Na hipótese em exame, estão presentes os requisitos típicos de uma infração permanente, uma vez que o débito atribuído ao recorrente decorre da impugnação de despesas dos recursos repassados ao Município de Rio Preto da Eva/AM, à conta do Programa Dinheiro Direto na Escola - PDDE, no exercício de 2006, e do Programa Nacional de Apoio ao Transporte Escolar - Pnate, no exercício de 2008. 
7.17. No regime da Lei 9.873/1999, a prescrição do ressarcimento só começa a fluir do momento em que forem prestadas as contas  (ou a partir da data da primeira medida de apuração dos fatos) , como enfatizado pelo STF no voto do ministro Roberto Barroso, no MS 32.201, assim como no voto do ministro Gilmar Mendes, no RE 636.886, já que a omissão no dever de prestar contas é conduta omissiva e, como tal, permanente por excelência. 
7.18. Considerando que, no presente caso, houve prestação de contas, o prazo prescricional começou a fluir, em relação ao PDDE/2006, em 6/7/2006, e em relação ao Pnate/2008, em 6/5/2009, datas em que as contas foram recebidas no Ministério da Educação/FNDE (peça 1, p. 75 e 175) .
b) Prazo:
7.19. A Lei 9.873/1999 apresenta um prazo geral, de cinco anos (art. 1º) , e um prazo especial, previsto no art. 1º, § 2º, a saber: "quando o fato objeto da ação punitiva da Administração também constituir crime, a prescrição reger-se-á pelo prazo previsto na lei penal".
c) Interrupções por atos inequívocos de apuração dos fatos:
7.20. No regime da Lei 9.873/1999, a prescrição se interrompe "por qualquer ato inequívoco, que importe apuração do fato" (art. 2º, II) . Interrompendo a prescrição, ocorreram os seguintes atos apuratórios: 
em 5/9/2007, com a análise da prestação de contas do PDDE/2006 (peça 1, p. 93) ; 
em 7/11/2013, com a análise da prestação de contas do PNATE/2008 (peça 1, p. 346-356) ; 
em 25/3/2015, com o relatório do tomador de contas (peça 2, p. 10-34) ;
4) em 24/5/2016, com a análise inicial pelo TCU do presente processo para apuração dos fatos e julgamento pelo tribunal de contas (peças 4-6) . 
d) Interrupções pela citação dos responsáveis:
7.18.	A prescrição também é interrompida "pela notificação ou citação do indiciado ou acusado, inclusive por meio de edital", nos termos do art. 2º, I, da Lei 9.873/1999. E, no regime dessa lei, a interrupção se dá pela citação propriamente dita, e não pelo despacho que a ordena. Com esse fundamento, houve a interrupção em:
1) 5/8/2008, por meio de Notificação DIPRA 57637/PDDE (peça 2, p. 26) ;
2) 5/7/2010, por meio do Ofício n° 1300/2010 (peça 2, p. 28) ;
3) 5/10/2012, por meio do Ofício n° 1480/2012 (peça 2, p. 28) ; 
4) 19/11/2012, por meio do Edital de Notificação n° 59 (peça 2, p. 28) ;
5) 14/11/2013, por meio do Ofício n° 394/2013 (peça 2, p. 28) ;
6) 20/1/2014, por meio do Edital de Notificação n° 05 (peça 2, p. 28) ; 
7) 9/8/2016, por meio do Ofício 0606/2016-TCU/SECEX-PI (peças 8-9) .
e) Interrupção pela decisão condenatória recorrível:
7.19.	Por fim, a prescrição também se interrompe "pela decisão condenatória recorrível" (art. 2º, III, da Lei 9.873/1999) . Com esse fundamento, houve a interrupção em 21/3/2017, data da sessão em que foi proferido o acórdão condenatório (peça 15) . Essa interrupção é relevante por estabelecer prazo para julgamento do recurso.
Da prescrição intercorrente:
7.20.	Nos termos do art. 1º, § 1º, da Lei 9.873/1999, opera-se a prescrição intercorrente se o processo ficar paralisado por mais de três anos, aguardando "julgamento ou despacho".
 (...) 
7.24.	Especificamente quanto a esta TCE, verifica-se, pelos dados que constam dos autos destacados acima, que não ocorreu a prescrição intercorrente.
8.	Afora as conclusões já expostas no item 3 deste Voto, a Serur verificou, ainda, que, sob os parâmetros definidos no Acórdão 1441/2016-TCU-Plenário, as pretensões punitiva e de ressarcimento no caso concreto não estariam prescritas, tanto em relação ao PDDE/2006 como em relação ao PNATE/2008, visto que os termos iniciais (datas em que as prestações de contas foram recebidas) ocorreram em 6/7/2006 e 6/5/2009, respectivamente, ao passo que o ato ordenatório da citação se deu em 24/5/2016 (peças 4-6) . Tal conclusão, em tese, implicaria a revisão do entendimento do acórdão condenatório (Acórdão 2709/2017-TCU-Segunda Câmara, Relator Ministro Marcos Bemquerer) , que havia decidido pela prescrição da pretensão punitiva, no que se refere ao PDDE/2006. Não obstante, em homenagem ao princípio do non reformatio in pejus, não caberia reconsiderar o entendimento quanto à prescrição da multa que seria aplicada sobre o débito alusivo ao PDDE/2006. 
9.	Ante o exposto, Voto por que este Colegiado adote a proposta de acórdão que ora submeto à deliberação.
TCU, Sala das Sessões Ministro Luciano Brandão Alves de Souza, em 31 de março de 2021.
RAIMUNDO CARREIRO 
Relator